最高法院刑事判決　　　　　　　　　　　　　　　九十一年度台上字第四五０二號
　　上　訴　人　甲○○
右上訴人因貪污案件，不服台灣高等法院中華民國九十一年四月十八日第二審更審判
決（九十年度上更(一)字第六八六號，起訴案號：台灣台北地方法院檢察署八十八年度
偵字第二三五六號），提起上訴，本院判決如左：
    主  文
上訴駁回。
    理  由
按刑事訴訟法第三百七十七條規定：上訴於第三審法院，非以判決違背法令為理由，
不得為之。是提起第三審上訴，應以原判決違背法令為理由，係屬法定要件。且必須
依據卷內資料為具體之指摘，並足據以辨認原判決已具備違背法令之形式，始屬相當
。本件原判決依憑上訴人甲○○於民國八十五年二、三月間，擔任當時政府持股在百
分之五十以上之公營事業彰化商業銀行中崙分行（下稱彰銀中崙分行）助理員，負責
提款之記帳、驗印等櫃員事務，有該分行八十九年九月四日彰崙字第一八五六號函一
紙附卷可稽，上訴人為依據法令從事公務之人員。上訴人於八十五年二月七日，曾介
紹其妹張淑串以配偶羅國杰所有之台北市○○○路○段三九一巷四一號四樓房屋及土
地，向彰銀中崙分行申請抵押貸款新台幣（下同）三百五十萬元，嗣經核可後，上訴
人擅自以填寫暗碼、帳號及金額，並盜蓋張淑串交其保管之印章之方式，偽造如原判
決附表所示之提款憑條四紙持以行使，同時利用擔任櫃員負責經辦驗印、記帳等事務
之機會，明知提款憑條之印章與該帳戶約定印鑑不符，仍蓋章表示驗印通過，使該分
行不知情之襄理王城於書面審核後，交不知情之出納葉芙鷹據以付款，先後四次共
詐領三百四十五萬元得手之事實，亦經上訴人供承在卷；核與告訴人張淑串指訴情節
相符，並有消費者貸款申請書、借據、抵押權設定契約書及其他約定事項、授信約定
書、他項權利證明書、放款支出傳票、轉帳收入傳票暨彰銀中崙分行八十八年七月八
日彰崙字第一二五一號函（附提款憑條及存款單等）等附卷可稽等證據資料，認定上
訴人有如原判決事實欄所載連續依據法令從事公務之人員，利用職務上之機會，詐取
財物犯行，因而撤銷第一審判決，改判論處上訴人有期徒刑四年，已於理由內詳細敘
述其所憑之證據及認定之理由，並說明上訴人所辯告訴人確有同意伊提領系爭款項並
交付存摺及告知密碼，伊忘記將八十五年七月份之借款本息存入告訴人之帳戶，致銀
行無法扣繳該月份本息，銀行承辦人員遂通知告訴人補繳，告訴人於接獲通知後，即
聯絡伊，伊即於八十五年八月二日存入三萬元，告訴人確有同意伊提款，才會轉知伊
繳交利息。又伊提領系爭款項後即將存摺返還告訴人，嗣約於八十六年十二月二十二
日或二十三日，因彰銀釋出公股，告訴人以伊名義購買股票，才又將存摺連同其已填
妥之提款條交付伊，請伊代為提款並申購股票，則倘伊未將存摺返還告訴人，告訴人
又如何填具提款條委託伊提款，則伊於提領系爭款項完畢後，既已將存摺返還告訴人
，告訴人對銀行有撥款及伊有提款自不可能不知情，也不可能遲至伊無法繳交貸款本
息後才反應。關於伊提款日期與銀行實際撥款日期同為八十五年三月十一日固不失巧
合之處，然告訴人既有同意伊提款，且伊係自同事處知悉撥款之事，則伊同事於撥款
當日告知已撥款事實，伊於當日辦理提款，自合於常理，絲毫無違反經驗法則之處。
伊職務僅記帳及驗印而不涉及付款，且本件提款係經襄理審核通過後交由葉芙鷹付款
，顯見伊取得財物並非利用自己之職務行為，而係因襄理之審核行為及葉芙鷹之付款
行為而取得財物，實與利用職務上之機會有間；甚且，提款條上告訴人之印文與存摺
上印鑑章之字型有異，審核人員只要以肉眼辨識即可發現二者不同，於客觀上實無陷
於錯誤之可能，伊未施用詐術，自不構成貪污治罪條例之利用職務上之機會詐取財物
罪云云，不足採信。又上訴人身為依據法令從事公務之公營銀行人員，竟利用職務之
便盜領款項，行為雖不可取，惟上訴人於經濟狀況惡化之情形下，利用其與告訴人係
親姊妹關係，保管告訴人帳戶及印章之機會冒領挪用，其情節較冒用一般客戶名義詐
取公家財物之情節為輕；其因此觸犯法定本刑七年以上有期徒刑之重典，情輕法重，
即令宣告法定最低刑度猶嫌過重，在客觀上足以引起一般同情，依刑法第五十九條規
定酌減其刑。已依據卷內資料詳予指駁、說明，從形式上觀察，原判決並無違背法令
情形存在。次查犯罪事實之認定及證據之取捨，乃事實審法院之職權，且法院憑以認
定犯罪事實之證據，並不以直接證據為限，即綜合各種證據，本於推理作用，為其認
定犯罪事實之基礎，如不違背經驗法則與論理法則，即不得指為違法，而據為上訴第
三審之理由。原判決綜合各種證據，認定上訴人有上揭犯行，究竟違背如何之經驗法
則或論理法則，上訴意旨，並未具體指明，徒憑己見，就原判決已說明之事項或屬原
審採證認事職權之適法行使，任意指摘有採證違法，且仍為單純事實之爭執，難謂為
適法之第三審上訴理由。再上訴意旨對原判決以上訴人行為當時，係依據法令從事公
務之人員，利用職務上之機會詐取款項，所為係犯行為時貪污治罪條例第五條第一項
第二款利用職務上機會詐取財物罪，所持法律見解，究有如何違背法令之處，並未具
體表明，徒以其並未利用職務上之機會，且上訴人之行為客觀上不可能使銀行陷於錯
誤，亦非屬詐術，自不構成貪污治罪條例第五條第一項第二款利用職務上機會詐取財
物罪云云，為事實上爭執，漫指原判決用法可議，亦非第三審上訴之適法理由。依前
揭說明，其上訴違背法律上之程式，應予駁回。
據上論結，應依刑事訴訟法第三百九十五條前段，判決如主文。
中      華      民      國    九十一    年      八      月     十五     日
                              最高法院刑事第二庭
                                  審判長法官  陳  錫  奎
                                        法官  洪  清  江
                                        法官  李  伯  道
                                        法官  陳  世  淙
                                        法官  洪  佳  濱
      右正本證明與原本無異
                                              書  記  官
中      華      民      國    九十一    年      八      月    二十一    日
